【裁判字號】    91,訴,1145
【裁判日期】    920619
【裁判案由】    綜合所得稅
【裁判全文】
高雄高等行政法院判決                            九十一年度訴字第一一四五號
                              .
    原      告  甲○○
    訴訟代理人  乙○○會計師
    被      告  財政部高雄市國稅局
    代  表  人  丙○○局長
    訴訟代理人  丁○○
右當事人間因綜合所得稅事件，原告不服財政部中華民國九十一年十月二十八日台財
訴字第○九一○○二五四六二號訴願決定，提起行政訴訟。本院判決如左：
    主  文
原告之訴駁回。
訴訟費用由原告負擔。
    事  實
甲、事實概要：
緣原告係忠孝醫院負責人，其八十六年度綜合所得稅結算申報，列報忠孝醫院執行業
務所得新台幣（下同）二、八五一、○六四元，經財政部台灣省南區國稅局（以下簡
稱南區國稅局）調查核定原告執行業務收入七九、三七一、五二六元，費用五九、○
一九、九○六元，全年所得額二○、三五一、六二○元，通報被告歸課其綜合所得稅
。原告不服，申請復查結果，獲追減執行業務所得二、六○七、八三六元，原告仍未
甘服，復就訓練費、顧問費、諮詢費及利息支出部分，提起訴願，遭決定駁回，遂就
利息支出部分提起本件行政訴訟。
乙、兩造聲明：
一、原告聲明求為判決：訴願決定及原處分關於否准原告八十六年度綜合所得稅執行
    業務所得利息支出二、七○三、七九○元部分均撤銷。
二、被告聲明求為判決：原告之訴駁回。
丙、兩造主張之理由：
一、原告主張之理由：
（一）按「執行業務所得：凡執行業務者之業務或演技收入，減除業務所房租或折舊
      、業務上使用器材設備之折舊及修理費，或收取代價提供顧客使用之藥品、材
      料等之成本、業務上雇用人員之薪資、執行業務之旅費及其他直接必要費用後
      之餘額為所得額。‧‧‧執行業務費用之列支，準用本法有關營利事業所得稅
      之規定；其辦法由財政部定之。」「非屬執行業務之直接必要費用，不得列為
      執行業務費用。」「其他費用或損失：一、不屬以上各條之項目而與執行業務
      有關之其他必要費用，准予列為其他費用或損失。」分別為行為時所得稅法第
      十四條第一項第二類和執行業務所得查核辦法第十四條及第三十四條第一款所
      明定。
（二）按前揭法規說明，執行業務費用得否列支之標準，在於該費用是否為執行業務
      之「直接必要」，就此部分被告享有判斷餘地，然於復查決定中被告就大部分
      之利息支出均不予認定，且並未說明其理由。
（三）查忠孝醫院截至民國（下同）八十四年十二月三十一日止，1.各項設備淨額（
      原始成本減除累計折舊後）三一、六九七、六二七元（機械設備四、○三五、
      九○九元；運輸設備四四六、九七一元；生財器具五、六九一、六一三元；建
      物改良二一九、七六二元；醫療設備一七、四四二、八○二元；其他固定資產
      三、八六○、五七○元；2.八十三年度虧損一二、七三一、七○二元（被告核
      定虧損一三、六九四、六七二元）；3.八十四年度虧損一二、八三三、六一一
      元（被告核定虧損一、七三九、九六三元）；4.八十五年度虧損二、三四○、
      ○一○元。５. 中央健康保險局（以下簡稱健保局）延遲給付金額一一、三一
      五、四八七元（67,892,992*2/12），上述金額合計六八、○六四、三五四元
      ，和忠孝醫院八十六年初借款餘額六四、○八一、六二二元相比較，即知該醫
      院須靠借款以維持業務之繼續經營，因此該借款所負擔之利息費用當具執行業
      務之直接必要性。上述說明業經被告於八十四年度復查時部分採信。同理，被
      告既認定健保局延遲給付情形，會造成醫院有借款周轉之必要性，基於「舉輕
      明重」之理，該醫院以八十三年至八十四年間借入款之部分金額彌補該醫院八
      十三年度虧損一三、六九四、六七二元及八十四年度虧損一二、八三三、六一
      一元及八十五年度虧損二、三四○、○一○元所造成之資金缺口當更具必要性
      ，因而該部分金額所負擔之利息支出應准予認列。茲被告於此部分應負擔之利
      息支出均未予認列，且於復查、訴願時均未說明何以不予認列是項利息支出的
      理由，有違行為時所得稅法第十四條及執行業務所得查核辦法第三十四條之規
      定。
（四）企業之經營具有延續性：原告經營之忠孝醫院在八十三、八十四年度借款買入
      固定資產，會造成該醫院八十六年度之財務負擔，亦即必須支付利息。此部分
      利息支出業經南區國稅局於八十五年度於復查決定時認係執行業務有關之其他
      必要費用（詳參該局八十五年度復查決定書「參、利息支出一、按『不屬以上
      各條之項目而與執行業務有關之其他必要費用，准予認列為其他費用或損失。
      』為執行業務所得查核辦法第三十四條第一款所明定。‧‧‧四、查忠孝醫院
      使用之房舍，‧‧‧，實際係用於增置各項設備及挹注因健保局遲延給付情形
      所需之週轉金乙節，核可採信，經按健保局給付收入五二、三○二、五四五元
      之三個月計算健保週轉金為一三、○七五、六三六元，與醫院增加之醫療設備
      金額一四、八六一、六○○元合計二七、九三七、二三六元，就其占借款本金
      五○、○○○、○○○元之比例，計算本年度利息支出四、八四九、○八九元
      應予追認二、七○九、四○二元；‧‧‧。」）。同理，該醫院八十三、八十
      四年度借款用以支付薪資、藥材、‧‧‧等各項支出（因各該年度經營均在入
      不敷出之虧損狀態，故有借款支應是項支出之必要，而此即各該年度之虧損原
      因。）也會成為該醫院八十六年度之財務負擔而須支付利息。因此八十三、八
      十四年度虧損所負擔之利息支出應為八十六年度執行業務之必要費用。
二、被告主張之理由：
（一）按「非屬執行業務之直接必要費用，不得列為執行業務費用。」「不屬以上各
      條之項目而與執行業務有關之其他必要費用，准予列為其他費用或損失。」為
      執行業務所得查核辦法第十四條及第三十四條第一款所明定。
（二）查忠孝醫院本年度列報利息支出五、六七九、五五四元，其中租賃押金設算利
      息六七、五○○元，原核定轉列租金支出核認；購置醫院借款利息支出四、四
      九二、五○八元，被告以該醫院並未出資購買房舍，其房屋係承租，且已核認
      相關租金支出，乃予剔除，核定購置醫療設備借款利息支出一、一一九、五四
      六元，原無不合。惟查該醫院以購置醫院名義於八十三年十一月十六日向台灣
      土地銀行申貸借款五○、○○○、○○○元，該醫院自八十三年十一月十六日
      至八十四年六月二十八日止，增加醫療設備金額為一四、八六一、六○○元，
      是原告主張以系爭借款增置各項設備核屬可採，經重行按健保局給付收入六七
      、八九二、九二二元平均請款延遲給付二個月計算週轉金為一一、三一五、四
      八七元（67,892,992元×2/12）與醫院增加醫療設備金額一四、八六一、六○
      ○元合計二六、一七七、○八七元，占借款金額比例計算，應予認列利息支出
      二、三五二、○一五元（4,492,508元×26,177,087元/50,000,000元）。又該
      醫院另於八十四年六月二十九日向台灣土地銀行申貸購置醫療設備借款一八、
      二九八、六一○元，其利息支出一、一一九、五四六元，按借款日後購置醫療
      設備金額計二、四二八、二七六元，加上本年度新增設備六、六六三、四三○
      元合計九、○九一、七○六元，占借款金額之比例計算，應予認列利息支出五
      五六、二四九元（1,119,546元×9,091,706元/18,298,610元），是重行核算
      結果利息支出應核定為二、九○八、二六四元（2,352,015＋556,249），從而
      乃於復查決定追認利息支出一、七八八、七一八元（2,908,264-1,119,546 ）
      ，並無不合，請予維持。
（三）忠孝醫院八十三年十一月十六日雖以購置不動產名義向土地銀行貸款五○、○
      ○○、○○○元，然業經南區國稅局查明該貸款實際用於增置各項設備及挹注
      因健保局遲延給付情形所需之週轉金，另八十四年六月二十九日該院復向土地
      銀行以購置醫療設備名義申貸借款一八、二九八、六一○元（借款日至本年度
      新增設備合計九、○九一、七○六元），則上開二筆貸款之用途係為購置醫療
      設備及挹注因健保局遲延給付情形，至為昭然，是原處分依其用途計算認列利
      息支出，已慮及歷年虧損所需資金週轉之必要性，並無不洽，且虧損乃屬營業
      結果，尚與執行業務無關。
      理  由
一、按「個人之綜合所得總額，以其全年左列各類所得合併計算之：．．．第二類：
    執行業務所得：凡執行業務者之業務或演技收入，減除業務所得房租或折舊、業
    務上使用器材設備之折舊及修理費，或收取代價提供顧客使用之藥品、材料等之
    成本、業務上雇用人員之薪資、執行業務之旅費及其他直接必要費用後之餘額為
    所得額。．．．」「非屬執行業務之直接必要費用，不得列為執行業務費用」分
    別為行為時所得稅法第十四條第一項第二類第一款及執行業務所得查核辦法第十
    四條所明定。準此，上述所得稅法第十四條第一項第二類規定執行業務所得，除
    列舉可在業務收入中減除之項目外，所稱「其他直接必要費用」自應以其費用與
    業務之執行有關，並須「直接」而且「必要」者為限，其立法主旨，文義顯明（
    改制前行政法院即現最高行政法院六十八年度判字第五八八號判決參照）。
二、本件原告主張其係執業西醫師，獨資開設忠孝醫院，其八十六年度綜合所得稅結
    算申報，列報忠孝醫院利息支出五、六七九、五五四元，其中租賃押金設算利息
    六七、五○○元，購置醫院借款利息支出四、四九一、五○八元，購置醫療設備
    之借款利息支出一、一一九、五四六元。被告原核將租賃押租設算利息轉列租金
    支出核認，另購置醫院借款利息之發票抬頭均為原告另外經營之富總公司，且資
    金亦由該公司支出，其借款利息支出未准認列，另核定購置醫療設備借款利息支
    出一、一一九、五四六元。原告不服，申請復查結果，被告以原告借款五○、○
    ○○、○○○元雖係以購置不動產名義申請，惟實係用於增置各項設備及挹注因
    健保局遲延給付情形所需之週轉金，乃以始借日八十三年十一月二十六日至八十
    四年六月二十八日間，該醫院增加之醫療設備金額一四、八六一、六○○元，按
    健保局給付收入六七、八九二、九二二元之二個月計算健保週轉金一一、三一五
    、四七八元，與醫院增加之醫療設備金額一四、八六一、六○○元合計二六、一
    七七、○八七元，占借款本金五○、○○○、○○○元之比例計算，予以核認利
    息支出二、三五二、○一五元。又該醫院另於八十四年六月二十九日向土地銀行
    申貸購置醫療設備借款一八、二九八、六一○元，其利息支出一、一一九、五四
    六元，按借款日後購置醫療設備金額二、四二八、二七六元，加上本年度新增設
    備六、六六三、四三○元，合計九、○九一、七○六元，占借款金額比例計算，
    予以認列利息支出五五六、二四九元，重行核算利息支出應核定為二、九○八、
    二六四元，乃追認利息支出一、七八八、七一八元等情，有復查決定書附原處分
    卷可稽，自堪認定。而原告提起本件訴訟無非以忠孝醫院自設立起至八十五年十
    二月三十一日止，各項設備淨額達二八、八四三、五四四元，且八十三年度虧損
    一二、七三一、七○二元，八十四年度虧損一二、八三三、六一一元，八十五年
    度虧損二、三四○、○一○元，健保局延遲給付一一、三一五、四八七元，以上
    金額合計六八、○六四、三五四元，相較於忠孝醫院八十六年初借餘額六四、○
    八一、六二二元，即知忠孝醫院係賴借款維持營運，故八十三年度、八十四年度
    及八十五年度虧損所造成之資金缺口即以上開借款支應，故其負擔之利息應為八
    十六年度執行業務之直接必費用等語，為其論據。
三、經查，忠孝醫院係於八十三年十一月間開始營業，此為原告所不爭執，而觀之原
    告借款情形係於八十三年十一月九日以購置房屋名義向土地銀行中正分行申請貸
    款五○、○○○、○○○元，並先後於八十三年十一月二十六日撥款一○、○○
    ○、○○○元，八十三年十二月二十七日撥款一○、○○○、○○○元，八十四
    年一月二十七日撥款一○、○○○、○○○元，八十四年二月二十七日撥款六、
    ○○○、○○○元，八十四年三月二十七日撥款四、○○○、○○○元，八十四
    年三月二十八日撥款一○、○○○、○○○元，以上金額合計五○、○○○、○
    ○○元；嗣原告又於八十五年三月七日向土地銀行中正分行借款五○、○○○、
    ○○○元，即以俗稱借新還舊之方式償還前欠五○、○○○、○○○元等情，有
    授信申請書、借據及土地銀行中正分行八十九年十月二十六日正放字第八○○三
    二七號函附原處分卷可稽。又原告另於八十四年六月二十九日至八十五年二月五
    日借款一八、二九六、六一○元，總計原告借款金額達六八、二九六、六一○元
    ，有被告查核報告附原處分卷可參。而上述借款雖係以忠孝醫院名義借貸，惟因
    忠孝醫院為原告獨資經營，故原告始為上述借款法律關係之歸屬者，究屬原告之
    個人借款，則原告借款後是否將之投入於忠孝醫院使用，自應由原告提供相關資
    金流程及帳證以供查核，否則無從與原告個人帳務互為區分，要難僅以借款名義
    人為忠孝醫院即謂其利息支出均為經營忠孝醫院所直接必要。而關於上開借款利
    息支出部分，被告已依原告提出之財產目錄等資料，按比例認列借款利息支出計
    二、九○八、二六四元，至其餘借款部分，原告係以忠孝醫院八十三年度虧損一
    三、六九四、六七二元，八十四年度虧損一二、八三三、六一一元，八十五年度
    虧損二、三四○、○一○元，故有以上開借款支應必要云云。然查，除有相關資
    金流程可供勾稽外，原告借款本可供多元應用，非必然與忠孝醫院之虧損有絕對
    關係；而忠孝醫院既於八十三年十一月五日即可開業營運，則原告於開業後之八
    十三年十一月二十六日始陸續撥借上開借款，除前述用以購置醫療設備必要之資
    金外，其餘尚難認與忠孝醫院經營有關；況且忠孝醫院係於八十三年十一月間始
    營業，故其申報八十三年度綜合所得稅執行業務所得當僅有月餘之業務收入五九
    四、六四六元可資申報，而因申報之費用高達一四、二八九、三一八元，致其綜
    合所得稅申報所得額為負數而有虧損之現象，此有原告八十三年度綜合所得稅執
    行業務所得申報核定調整法令及依據說明書附本院卷可憑，是果如原告之借款攸
    關上開虧損所需資金，原告自應提出資金流程及帳證資料以供勾稽，惟原告未能
    提出確實證明，自難僅以其八十三年度綜合所得稅結算申報執行業務所得為負數
    ，即謂上開借款係用以填補該虧損。再者，原告八十四年度綜合所得稅執行業務
    所得經核定全年所得額為負數一、七三九、九六三元，有原告八十四年度綜合所
    得稅執行業務所得申報調整法令及依據說明書附本院卷可稽，是原告主張其八十
    四年度執行業務所得虧損為一二、八三三、六一一元，即非可採。故而縱令原告
    主張其八十三年度及八十四年度執行業務所得為虧損屬實，其數額合計應為一五
    、四三四、六三五元。如以原告借款總額六八、二九六、六一○元扣除前述購置
    醫療設備資金及健保遲延給付週轉金共計三五、二六八、七九三元，原告尚有借
    款餘額三三、○二七、八一七元，亦高出上開虧損數額甚多，二者顯不能配合。
    再依原告申報費用情形，被告核定其設備折舊八十三年度為五○六、九八二元，
    八十四年度為三、一九一、六二六元，八十五年度核定為三、四六七、二三四元
    ，有綜合所得稅執行業務所得申報核定調整法令及依據說明書暨費用查核說明附
    本院卷及原處分卷可憑，則該折舊費用既屬依法提列，其數額自無以現金補足之
    必要。是原告主張其餘借款均用以彌補虧損之資金缺口云云，即非可信。再觀被
    告核定原告八十五年度綜合所得稅執行業務所得初為一一、八三九、二三○元，
    經原告申請復查結果，獲追減執行業務所得三、八二九、一八二元，換言之，原
    告之執行業務所得仍有八、○一○、○四八元，原告主張八十五年度亦屬虧損云
    云，即非可採。另原告八十六年度執行業務所得初核為二○、三五一、六二○元
    ，申請復查獲追減二、六○七、八三六元，除系爭利息支出二、七○三、七九○
    元尚在訴訟外，其餘已告確定，故扣除系爭利息支出後，原告亦有執行業務所得
    一五、○三九、九九四元，相互參證，足證忠孝醫院自八十五年度起已有盈餘，
    並非不能以之支應虧損之資金缺口，則忠孝醫院是否有全數依賴借貸營運之必要
    ，即非無疑。從而，原告既未提出資金流程及帳證以供勾稽，已如前述，系爭利
    息支出尚難認係原告執行業務之直接必要費用，原告徒以忠孝醫院在本年度之前
    因虧損故有以上開借款支應必要等詞，主張該借款負擔之利息，即為其八十六年
    度執行業務之直接必要費用云云，並不足採。
四、綜上所述，原告所訴並不足採，從而被告除依原告借款後購置醫療設備與健保延
    遲給付所需週轉金按原告借款比例認列部分借款利息支出，至其餘借款利息二、
    七○三、七九○元，則認非屬原告執行業務之直接必要費用而否准認列，洵無違
    誤，訴願決定予以維持，亦無不合。原告起訴意旨求為撤銷訴願決定及原處分，
    為無理由，應予駁回。
五、據上論結，本件原告之訴為無理由，依行政訴訟法第一百九十五條第一項後段、
    第九十八條第三項前段，判決如主文。
中      華      民      國    九十二    年      六      月      十九    日
                              高雄高等行政法院第一庭
                                          審判長法官     陳光秀
                                          法      官     李協明
                                          法      官     簡慧娟
右為正本係照原本作成。
如不服本判決，應於判決送達後二十日內向本院提出上訴書狀，其未表明上訴理由者
，應於提起上訴後二十日內向本院提出上訴理由書（須按對造人數附繕本）；如於本
判決宣示或公告後送達前提起上訴者，應於判決送達後二十日內補提上訴理由書（須
附繕本）。未表明上訴理由者，逕以裁定駁回。
提起上訴應預繳送達用雙掛號郵票七份（每份三十四元）。
中      華      民      國    九十二    年      六      月      十九    日
                                          法院書記官    楊曜嘉


司法院資訊處製作；財團法人民間司法改革基金會備份。
